【裁判字號】    94,訴,1602
【裁判日期】    951219
【裁判案由】    清償借款
【裁判全文】
臺灣臺南地方法院民事判決              94年度訴字第1602號
原      告  台南縣仁德鄉農會
                      號
法定代理人  辛○○
訴訟代理人  乙○○
被      告  己○○
            壬○○○
            庚○○
            郭清
            丁○○
            丙○○
            甲○○(郭進福之承.
            戊○○(郭進福之承.
上列當事人間請求清償借款事件，經本院於民國95年12月5日言
詞辯論終結，判決如下：
    主  文
被告甲○○、戊○○應於繼承其被繼承人郭進福遺產之範圍內，
與被告己○○、壬○○○、庚○○、郭清  、丁○○、丙○○連
帶給付原告新臺幣陸拾萬元，及自民國九十三年十一月二十八日
起至清償日止，按週年利率百分之七點三計算之利息，並自民國
九十三年十二月二十九日起至民國九十四年六月二十八日止，按
上開利率百分之十，自民國九十四年六月二十九日起至清償日止
，按上開利率百分之二十計算之違約金。
原告其餘之訴駁回。
訴訟費用由被告連帶負擔。
   事實及理由
壹、程序方面：
一、按「當事人死亡者，訴訟程序在有繼承人、遺產管理人或其
    他依法令應續行訴訟之人承受訴訟以前當然停止」；復按依
    民事訴訟法「第一百六十八條至第一百七十二條及前條所定
    之承受訴訟人，於得為承受時，應即為承受之聲明。他造當
    事人，亦得聲明承受訴訟」；「聲明承受訴訟，應提出書狀
    於受訴法院，由法院送達於他造」民事訴訟法第168條、第1
    75條第1、2項及第176條分別定有明文。查本件原告以訴外
    人郭月生於民國91年11月27日向原告借款新臺幣（下同）60
    萬元，嗣郭月生於92年7月4日病故，由被告己○○、壬○○○、庚○○、郭清  、丁○○、丙○○、郭進福等繼承，爰
    起訴對渠等請求連帶清償上開借款。其中被告郭進福在訴訟
    程序進行中之95年2月10日死亡，其繼承人本為郭雅苓、郭
    雅芳、郭宜珍、甲○○、戊○○等五人，惟郭雅苓、郭雅芳
    、郭宜珍已於法定期間內向本院聲明拋棄繼承並經准予備查
    ，另甲○○則向本院聲明限定繼承並經本院裁定准為公示催
    告在案，是郭進福之繼承人為甲○○、戊○○等二人，業據
    原告提出死亡證明書、除戶戶籍謄本及繼承系統表各一紙為
    證，並經本院依職權調閱本院95年度繼字第386號拋棄繼承
    卷、95年度繼字第530號限定繼承卷核閱無誤，則原告聲明
    由被告甲○○、戊○○承受本件訴訟，依上開規定，應屬合
    法，合先敘明。
二、本件被告甲○○、戊○○未於言詞辯論期日到場，核無民事
    訴訟法第386條所列各款情形，爰依原告之聲請，由其一造
    辯論而為判決。
貳、實體方面：
一、本件原告起訴主張：緣借款人郭月生於91年11月27日向原告
    借款60萬元，約定清償日為93年11月27日，利息按年息百分
    之7.7計算，如逾期在6個月以內者，按原利率百分之10，逾
    期6個月以上者，按原利率百分之20加付違約金，有借據、
    約定書可證，詎屆期後屢催不還。嗣郭月生於92年7月4日病
    故，而被告己○○、壬○○○、庚○○、郭清  、丁○○、
    丙○○、郭進福等為郭月生之繼承人，已依法繼承其全部遺
    產，依民法第1153條之規定，則其對於被繼承人之債務，應
    負連帶責任，惟經原告分別函催仍無效果，再其中被告郭進
    福在訴訟程序進行中之95年2月10日死亡，其繼承人本為郭
    雅苓、郭雅芳、郭宜珍、甲○○、戊○○等五人，惟郭雅苓
    、郭雅芳、郭宜珍已於法定期間內向本院聲明拋棄繼承並經
    准予備查，另甲○○則向本院聲明限定繼承並經本院裁定准
    為公示催告在案，是郭進福之繼承人為甲○○、戊○○等二
    人，亦應負連帶責任，爰依法提起本訴等語。並聲明：被告
    應連帶給付原告60萬元，及自93年11月28日起至清償日止，
    按週年利率百分之7.3計算之利息，暨自93年12月29日起至
    清償日止，逾期在6個月以內者，按上開利率百分之10，逾
    期超過6個月者，按上開利率百分之20計算之違約金。
二、被告己○○、壬○○○、庚○○、郭清  、丁○○、丙○○
    則以：原告請求清償債務，被告等雖因被繼承人郭月生之遺
    產繼承而應返還，然而原告亦有過失，當初所抵押之物應先
    拍賣後再查封被告之財產，因主債務人係郭月生之次子郭進
    福借款，而只因郭進福要換單之問題，農會不配合，郭進福
    意氣用事與農會談不攏，再加上家裡之指責，使郭進福精神
    更加沈重，運氣日衰而發生車禍死亡，家裡就一連串之不順
    ，因兄弟間皆無好工作，有誠意解決，被告有同意還錢，但
    因為利息過高談不成，請原告酌減，亦請鈞長對於利息、違
    約金部分給予減除等語。並聲明：原告所請求之給付金額60
    萬元部分被告願給付，其餘之訴駁回。
三、被告甲○○、戊○○未於言詞辯論期日到場，亦未提出書狀
    作何聲明或陳述。
參、得心證之理由：
一、查原告起訴所主張之上揭事實，業據提出擔保放款借據、授
    信約定書、支出收入傳票、放出明細查詢、催收款項呆帳明
    細查詢、放款利率調整表、放款往來交易明細表、繼承系統
    表、郭月生及郭進福除戶戶籍謄本、本院94年3月15日94南
    院慶民雅字第0940009289號函等為證，並經本院依職權調取
    本院95年度繼字第386號拋棄繼承卷、95年度繼字第530號限
    定繼承卷核閱無誤，被告甲○○、戊○○未於言詞辯論期日
    到場，亦未提出書狀作何聲明或陳述，被告己○○、壬○○○、庚○○、郭清  、丁○○、丙○○就上開事實均已自認
    ，從而本院依上開調查證據之結果，應堪信原告之主張為真
    實。惟被告己○○、壬○○○、庚○○、郭清  、丁○○、
    丙○○另以本件主要係郭月生之次子郭進福要借款、原告應
    先就所抵押之物拍賣後再查封被告之財產、原告請求之利息
    過高，應予免除利息及違約金部分債務云云置辯，經查：
（一）按借用人向貸與人所述借用金錢之緣由，是否屬實，借用
      人就其所借得之金錢作何用途，均與消費借貸契約之成立
      無關，最高法院21年上字第114號著有判例可稽，本件系
      爭借據之借款人是被告之被繼承人郭月生，此為被告所不
      爭執，被告另辯稱係郭月生之次子郭進福要借款云云，核
      與本件借貸之成立無涉，其此部分所辯顯不足採。
（二）次按繼承因被繼承人死亡開始，繼承人自繼承開始時，除
      民法另有規定外，承受被繼承人財產上之一切權利義務，
      繼承人對於被繼承人之債務負連帶責任，民法第1147條、
      第1148條前段、第1153條第1項分別定有明文，本件被告
      之被繼承人郭月生係主債務人，而被告就其債務負連帶責
      任，原告對於主債務人就實行擔保物權受清償，或起訴請
      求主債務人之繼承人清償，自得擇一行使，被告抗辯原告
      應先就所抵押之物拍賣後再查封被告之財產乙節，其抗辯
      亦不足採。
（三）再按約定利率，超過週年百分之二十者，債權人對於超過
      部分之利息，無請求權；當事人得約定債務人不履行債務
      時，應支付違約金，民法第205條、第250條第1項分別定
      有明文。本件原借款人郭月生於91年11月27日向原告借款
      60萬元時，約定借款利息按原告基本放款利率百分之7.7
      計算，並約定逾期付息或到期未履行債務時，如逾期在6
      個月以內者，按原利率百分之10，逾期6個月以上者，按
      原利率百分之20加付違約金，嗣原告起訴時之利息部分係
      按週年利率百分之7.3計算，有卷附擔保放款借據、原告
      起訴狀等為證，本件原告就利息及違約金部分之請求，尚
      低於原來之約定，且亦未超逾上開規定，並無所謂過高可
      言，被告請求原告再行酌減又未獲原告同意，其此部份抗
      辯亦無足採。
二、綜上所述，借款人郭月生未能償還本件借款，又郭月生於92
    年7月4日死亡，其繼承人為被告己○○、壬○○○、庚○○
    、郭清  、丁○○、丙○○、郭進福，其中被告郭進福再於
    95年2月10日死亡，其繼承人僅餘甲○○、戊○○，且甲○○復於法定期限內聲明限定繼承，已如前述，依民法第1154
    條第1、2項之規定，被告甲○○、戊○○於被繼承人郭進福
    遺產範圍內，始負償還責任，從而，原告依消費借貸及繼承
    之法律關係請求被告甲○○、戊○○於被繼承人郭進福之遺
    產範圍內與被告己○○、壬○○○、庚○○、郭清  、丁○○、丙○○連帶給付借款60萬元及自93年11月28日起至清償
    日止，按週年利率百分之7.3計算之利息，暨自93年12月29
    日起至94年6月28日止，按上開利率百分之10，自94年6月29
    日起至清償日止，按上開利率百分之20計算之違約金部分，
    洵屬正當，應予准許，逾此部分之請求，於法不合，應予駁
    回。
肆、本件事證已臻明確，兩造其餘攻擊或防禦方法及其他未經援
    用之證據，經本院審酌後，認為均不足以影響本判決之結果
    ，無逐一詳予論駁之必要，併此敘明。
伍、結論：原告之訴為一部有理由、一部無理由，依民事訴訟法
    第385條第1項前段、第79條、第85條第2項，判決如主文。
中    華    民    國    95    年    12    月    19    日
                  民事第二庭    法  官  黃瑪玲
以上正本係照原本作成
如對本判決上訴，須於判決送達後20日內向本院提出上訴狀
中    華    民    國    95    年    12    月    19    日
                                書記官  卓春成


司法院資訊處製作；財團法人民間司法改革基金會備份。
